臺灣板橋地方法院民事判決　　　　　　　95年度勞訴字第67號
原　　　告　丁○○
訴訟代理人　張玉希律師
複代 理 人　丙○○律師
　　　　　　許瑞榮律師
被　　　告　皇暉汽車貨運有限公司
法定代理人　戊○○
訴訟代理人　劉炳烽律師
複代 理 人　李莉卿律師
上列當事人間請求給付工資等事件，於中華民國96年3 月29日言
詞辯論終結，本院判決如下：
    主          文
被告應給付原告新臺幣壹佰零玖萬壹仟陸佰伍拾捌元，及自中華
民國九十五年七月十九日起至清償日止按週年利率百分之五計算
之利息。
原告其餘之訴駁回。
訴訟費用由被告負擔。
本判決第一項於原告以新臺幣參拾萬元為被告供擔保後，得假執
行；但被告於執行標的物拍定、變賣、或物之交付、或假執行執
行程序終結前，以新臺幣壹佰零玖萬壹仟陸佰伍拾捌元為原告預
供擔保，或將請求之標的物提存後，得免為假執行。
原告其餘假執行之聲請駁回。
    事 實 及 理 由
壹、程序方面：
    按訴狀送達後，原告不得將原訴變更或追加他訴，但擴張或
    減縮應受判決事項之聲明者，不在此限，民事訴訟法第255
    條第1 項第3 款定有明文。查原告於起訴時，請求被告給付
    新臺幣（下同）1,219,745 元及自起訴狀繕本送達翌日起至
    清償日止按年息百分之5 計算之利息，嗣於民國96年3 月29
    日具狀變更減縮其請求判決事項之聲明為：請求被告給付1,
    193,094 元及自起訴狀繕本送達翌日起至清償日止按年息百
    分之5 計算之利息，揆諸首揭規定，原告所為訴之變更，合
    於法律規定，應予准許，合先敘明。
貳、當事人之主張：
一、原告方面：
（一）原告於民國 80年3月20日進入被告公司任職，擔任貨車司
      機，一向競競業業、認真負責，不曾怠忽職守，且持續受
      僱工作，不曾間斷，原本於 95年3月20日已滿15年服務年
      資，依法即可申請退休金給付，然被告卻於94年12月21日
      要求原告回家休息不派工作，企圖規避退休金之給付，核
      其所為，顯已違法，不生效力，兩造間僱佣關係仍存在，
      故原告依法請求於95年7月10日退休，並請求被告給付退
      休金及所積欠之相關工資如下：
  １、有關原告退休金之計算：
   （1）原告得請求之基數：原告於94年7 月1 日採用新制勞工
        退休金條例，而自80年3 月20日至94年6 月30日服務年
        資，被告依法應按勞動基準法之規定計付退休金，其年
        資為14年3 個月又10天，依法應發給29個基數之退休金
        。
   （2）原告之平均工資：95年1 月10日至95年7 月30日因被告
        拒絕原告提供勞務，以致該段期間無法計算正常薪資，
        故應以正常工作時間之薪資作為計算基準。
        又被告係正常上班至94年12月21日，因此以此回溯6 個
        月即至94年6 月21日做為計算平均工資之日數，其中12
        月1 日至12月21日之薪資為1 萬4,414 元（含淡月加給
        及打卡獎金4,200 元）、11月之薪資為3 萬1,044 元（
        含淡月加給及打卡獎金6,300 元）、10月之薪資為2 萬
        8,734 元（早到7 天×50元＝350 元、薪津896 點×18
        元＝1 萬6,128 元、電話費896 點×1 元＝896 元、車
        輛保養餘額740 元、年資加發點200 點×18元＝3,6 00
        元、淡月加給160 元×18天＝2,880 元、打卡獎金140
        元×18天＝2,520 元）、9 月之薪資為3 萬1,346 元（
        含淡月加給及打卡獎金6,300 元）、8 月之薪資為3 萬
        4,203 元（內含淡月加給及打卡獎金6,900 元）、7 月
        之薪資為2 萬7,106 元（含淡月加給及打卡獎金5,7 00
        元）6 月21日至30日之薪資為10,445元（早到8 天×50
        元＝450 元、薪津376 點×18元＝6,768 元、電話費
        376 點×1 元＝376 元、車輛保養餘額530 元÷30天×
        10天＝177 元、年資加發點【180 點×18元】÷30天×
        10天＝324 元、淡月加給160 元×8 天＝1,280 元、打
        卡獎金140 元×8天 ＝1,120 元），因此，原告上開期
        間之薪津共計17 萬7,292元，而上開期間之日數為184
        天，因此原告之日平均工資為964 元，月平均工資為2
        萬8,920 元。
   （3）被告應給付原告之退休金：月平均工資為2 萬8,920 元
        ×29個基數＝83萬8,680 元。
  ２、有關請求資遣費及預告工資部分：
      退一步言，若認為被告於94年12月21日要求原告回家休息
      不派工作，屬於資遣性質，則被告依法亦應給付原告資遣
      費，其中80年3 月20日至94年6 月30日服務年資之資遣費
      ，應按勞動基準法之規定給付，其年資為14年3 個月又10
      天，依法應發給14.33 個基數，其中94年7 月1日 至94年
      12月21日服務年資之資遣費，應按勞工退休金條例之規定
      給付，其年資為5 月21日，依法應發給0.25個基數，總計
      應給付之基數為14.58 個基數，原告每月平均工資至少達
      28,920元，因此，被告應給付原告資遣費421,65 4元。再
      者，被告未經預告即資遣原告，依法亦應給付原告一個月
      之平均工資之預告工資計28,920元，因此，被告應支付原
      告預告工資及資遣費總計45萬574 元。
  ３、有關請求積欠工資等部分：
   （1）淡月加發及打卡獎金總計1萬6,800元部分：
        被告對於員工正常上下班，於每月20日每日給付160 元
        ，名為淡月加給；於每月30日每日給付140 元，名為打
        卡獎金。原告於94年10月正常上班21天、94年11月正常
        上班21天、94年12月正常上班14天，故被告應發淡月加
        給8,960 元（160 元×56天＝8,960 元）及打卡獎金元
        （140 元×56天＝7,840 元），總計1 萬6,800 元未發
        ，基於當時存在之勞僱契約，被告自應補發上開金額。
   （2）補發94年12月至95年7 月10日薪資19萬2,800 元部分：
        被告於94年12月21日違法解僱原告，不生效力，己詳述
        如前，因此，自應支付原告94年12月21日起至95 年7月
        10日止之薪資。又原告之日平均工資為964 元、月平均
        工資為28,920元，因此被告自94年12月22日至31日計10
        天，應給付原告9,640 元，95年1 月1日 至95年6 月30
        日計6 個月，應給付原告17萬3,520 元，95年7 月1 日
        至10月計10天，應給付原告9,640 元，總計應給付原告
        19萬2,800 元。
   （3）返還不當剋扣工資4萬9,378元部分：
        原告係受僱司機，貨車之維修費用理應由被告公司支付
        ，然而被告卻任意將原告駕駛JH-767、7T-119車號之維
        修費用自原告應得之工資中扣除，自90年1 月日至94年
        12月總計扣除4 萬9,378 元，因此，被告自應返還上開
        不當扣款。
   （4）不休假加班費9萬5,436元部分：
        原告於90年起每年之不休假日數達14天以上（其中90年
        14天、91年15天、92年16天、93年17天、94年18天、95
        年19天，總計：99天），但被告卻從不給予休假，依法
        應改給原告不休假加班費，90年至95年總計99 天，被
        告應給付原告不休假加班費總計9 萬5,436 元（每日工
        資964 元×99天＝9 萬5,436 元）。
（二）聲明：被告應給付原告119 萬3,094 元正，以及自起訴狀
      繕本送達被告之翌日起至清償日止按年息百分之5 計算之
      利息。並陳明原告願供擔保，請准宣告假執行。
二、被告方面：
（一）關於被告終止兩造間勞動契約部分：
      按被告公司為運輸業者，對客戶之運送要求需配合其時效
      ，而以駕駛營業貨車為業務者，須特別注重生活是否正常
      ，尤其不可有酗酒或睡眠不足之情形否則危及行車及人身
      安全，倘貨車司機於執行業務期間有侵權行為之發生，被
      告須與其負連帶賠償之責，責任不可謂不重。是以被告對
      所僱用之貨車司機的選任監督，比一般公司對所僱用之員
      工，更須盡相當之注意。於94年12月21日，被告公司之客
      戶三美公司委託被告調派車輛運送貨物，當時所有司機除
      原告外均已出車，被告請原告前往運送貨物，原告竟予拒
      絕，在此之前的同月16日，原告亦曾拒絕出車，事隔五日
      又拒絕出車，破壞被告公司管理制度。又被告拒絕出車運
      送三美公司之貨物，足以破壞被告多年來與客戶間建立之
      信用，造成被告信譽上之損害。此外，原告在被告公司服
      務多年常藉故請假、遲到早退、與老闆頂撞、酗酒，且曾
      於宿舍酗酒導致送醫急救等惡形惡狀，令公司在管理上無
      法對其他員工交代。且原告亦曾多次無理由拒絕出車且與
      老闆發生衝突而遭解雇多次。而原告於94年12月1 日至21
      日間未到公司工作日數高達12日，此均違反勞動契約或工
      作規且情節重大，故被告終止勞動契約於法有據。
（二）關於淡月加發獎金及打卡獎金部分：
      淡月加發獎金（即正常上班獎金）及打卡獎金係被告為鼓
      勵員工正常上下班而設。淡月加發獎金係有正常上下班之
      日，早上8點前打卡上班，下午5點後打卡下班，即不遲到
      不早退，即發給 160元，於翌月20日發給；打卡獎金係有
      正常上下班之日，再發給140元，於第3月30日發給。而94
      年10月份之淡月加發獎金業於94年11月20日發給原告，且
      原告94年10月份正常上下班之日數僅有15日，12月份正常
      上下班之日數僅有8日，原告主張其 94年10月份正常上下
      班之日數有21日、12月份有14日，與事實不符。
（三）關於94年12月至95年7月10日未達最低工資部分：
      原告已於94年12月21日經被告合法解雇，自無權請求其遭
      解雇後之工資。惟縱認被告終止兩造間勞動契約不合法，
      在此期間內，原告並未履行勞動契約，亦未請求履行勞動
      契約服勞務，而勞動契約乃屬雙務契約，勞工得請求工資
      之權利與雇主請求勞工給付勞務之權利間乃對待給付，勞
      工無正當理由拒絕給付勞務，自無請求雇主給付工資之權
      利，故原告無請求被告給付此期間之工資之權利。
（四）關於不當剋扣工資部分：
      兩造間薪資之計算係採按件計酬制，被告為鼓勵員工用心
      保養公司貨車，每月加發車輛保養獎金，惟貨車若需維修
      ，維修費用油公司與員工各分擔二分之一，員工分擔部分
      維修費則由車輛保養獎金扣除，車輛保養獎金若不足則移
      至下個月車輛保養獎金再扣除，絕無以工資抵扣之事。又
      被告公司管理制度規定，冷氣及音響之裝修均由司機自行
      負擔。車輛保養獎金之給付具勉勵、恩惠性質之給與，非
      勞工工作之對價，與勞動契約之經常性給予有別，非屬工
      資，自無不當剋扣工資可言。
（五）關於不休假加班費部分：原告於90年未上班日數為99日、
      91年未上班日數225日、92年未上班日數106日、93年未上
      班日數113日、94年1月至11月未上班日數112日、94年12
      月也僅工作9日，故原告並無不休假加班之事實。且薪資
      計算係採按件計酬制，原告主張之不休假加班費計算式中
      ，每日工資1,131元如何產生，不無疑慮。
（六）有關退休金部分：
      原告已遭被告合法解雇，無權請求退休金。為縱認被告終
      止勞動契約於法無據，然：
  １、原告平均工資之計算方式與法不符：
      兩造間薪資計算係採按件計酬制，被告為鼓勵員工，每月
      分別加發早到津、電話費、車輛保養獎金、淡月加發獎金
      （即正常上班獎金）及打卡獎金，惟若每月請假2 日以上
      ，則不予發放早到津、電話費、車輛保養獎金。故早到津
      、電話費、車輛保養獎金、淡月加發獎金及打卡獎金均屬
      均屬具勉勵恩惠性質之給與，非原告工作給付之對價，應
      不得列入工資範圍內。又原告主張於95年7 月10日退休，
      其退休前6 個月為95年1 月10日至95年7 月10日，此期間
      原告並未服勞務，無工資可資計算，故平均工資應以每月
      最低工資1 萬5,840元計算。
  ２、原告於被告公司服務期間曾多次離職，於91年2 月22日時
      ，其以腳痛住院為由請假，嗣出院後，屢催其回來上班均
      置之不理而遭被告解雇，同年8 月12日因其他同事求情，
      被告始重新聘僱原告，是以，原告之服務年資應自91年8
      月12日起算。
（七）聲明：請求駁回原告之訴及假執行之聲請；並陳明如受不
      利之判決，願供擔保請求免為假執行。
參、兩造不爭執之事實：
一、原告受僱於被告公司擔任貨車司機之工作，被告於94年12月
    21日告知終止僱傭契約。
二、原告於94年12月21日未為三美公司載運貨物。
三、被告公司薪資係採按件計酬制，並另設有早到津、電話費、
    車輛保養獎金、淡月加發獎金及打卡獎金。被告對於員工正
    常上下班者，以每日160 元計算淡月加發獎金，並於翌月20
    日發給；另以每日140 元計算打卡獎金，於第3 月30日發放
    。
肆、得心證之理由：
    本件兩造之爭點厥為：一、被告是否已於94年12月21日合法
    終止系爭勞動契約？兩造間之勞動契約是否繼續存在？二、
    原告得否自請退休？其得請求之退休金或資遣費為何？三、
    原得否請求補發工資？金額為何？茲分別敘述如下：
一、被告是否已於94年12月21日合法終止系爭勞動契約？兩造間
    之勞動契約是否繼續存在？
    本件原告主張被告於94年12月21日要求原告回家休息而不再
    派工作，係為規避退休金之給付，自屬違法，兩造僱傭關係
    仍存在等語；被告則辯稱，原告不遵從被告調派車輛之指示
    ，且經常藉故請假、酗酒、與老闆頂撞，其違反勞動契約或
    工作規則，且情節重大，被告終止勞動契約，於法有據等語
    。經查：
（一）按勞動基準法第12條第1 項第4 款固規定，違反勞動契約
      或工作規則，情節重大者，雇主得不經預告即終止勞動契
      約。惟雇主依上開規定終止勞動契約者，應以其情節重大
      為必要。所謂「情節重大」，應指因該事由導致勞動關係
      進行受到干擾，而有賦予雇主立即終止勞動契約關係權利
      之必要，並且受僱人亦無法期待雇主於解僱後給付其資遣
      費。蓋若某事由之發生，並不導致勞動契約關係進行受到
      干擾、有所障礙，則雇主即無據以解僱之正當利益。原告
      任職於被告公司擔任貨車司機一職，固應依被告之指示載
      運貨物，而原告於94年12月21日拒絕為被告之客戶三美公
      司出車載運貨物之事實，為兩造所不爭執，惟被告得否據
      此單一事件而遽終止雙方間之勞動契約，則須視其是否「
      情節重大」而定；而被告之客戶三美公司曾於94年6 月27
      日拒絕被告派遣原告出車為其載運貨物一節，亦兩造所不
      爭執，且由被告所制作之原告在94年6 月份內之任務實績
      明細表所載「三美老闆不讓去」可資佐證（見本院卷第79
      頁），證人即被告公司員工乙○○亦到庭證稱此為被告公
      司之法定代理人所填載（見本院95年12月21日言詞辯論筆
      錄，卷第151 頁），故原告主張此日之前，其因貨物超載
      問題與被告之客戶三美公司產生爭議，三美公司不允原告
      擔任其載送貨物任務等情，即屬真實而應可採信，且此等
      情事亦為被告所明知，被告復不能證明其已經取得客戶三
      美公司允由原告出車擔任載運該公司貨物之同意，或被告
      公司已經無其他車輛及司機可供調派，不得不派遣原告擔
      任客戶三美公司之貨物載運工作等情形存在，則縱使原告
      遵從被告之派遣前往其客戶三美公司擔任載運貨物工作，
      亦可能因客戶三美公司之拒絕而白費空跑，以原告獲致工
      資之計算方式乃按工作量計算，此種白跑空趟所浪費之時
      間必然使原告喪失獲致完成工作量之機會，對於被告而言
      ，亦將耽誤被告之客戶三美公司運送貨物之時效，則被告
      抗辯稱原告無故拒絕其調派前往載運三美公司委託載運之
      貨物等情，即尚無可採；且原告雖有上述拒絕被告調派工
      作之情形存在，但被告對於原告此一拒絕接受工作調派之
      行為對於兩造間之勞動契約關係之履行究竟有何干擾及造
      成何種障害，被告亦未舉證證明其已達情節重大之程度，
      則被告上開抗辯亦非屬可採。
（二）此外，被告另抗辯稱原告平日即有遲到早退、酗酒、頂撞
      老闆等情事，惟按雇主依勞動基準法第12條第1 項第4 款
      規定終止契約者，應自知悉其情形之日起，30日內為之，
      同條第2 項定有明文。故而，被告欲以原告前有遲到早退
      、酗酒、頂撞老闆及無故請假等情事為由，終止雙方間之
      勞動契約，自應於知悉勞工即原告有上開情事之日起30日
      內為之，逾該期間即不得再以此等事由終止勞動契約，且
      縱原告確實有上開被告抗辯之情事存在，其情節是否已達
      重大亦非無疑義，被告既未於原告有前揭情事發生之日起
      30日內解僱原告，又未舉證證明原告上述行為有違反雙方
      間之勞動契約或工作規則，且其情節乃屬重大等事實，自
      不得援引該法條規定不經預告解僱原告。又按勞動契約雖
      係私法契約之一種，然由於勞工相對於雇主而言，恆處於
      經濟弱勢地位之關係，在法律制度上乃基於社會性考量，
      使勞動契約之終止，在民法債編規定之適用外，另受勞基
      法之監督，以保護勞工權益，加強勞雇關係，是為保障勞
      動契約之合理性，保障勞工之權益，雇主雖得依勞動契約
      對於勞工有指示工作權責，並得實施懲戒，惟解僱勞工涉
      及勞工既有工作喪失，係屬於勞工工作權保障之核心範圍
      ，又從憲法第15條所表彰的工作權保障之價值判斷，因此
      在決定得否解僱時，法律上要求雇主於可期待之範圍內，
      捨解僱而採用對勞工權益影響較輕微之措施，且保障勞動
      契約存續、合理性限制雇主解僱權，正符合勞基法保障勞
      工權益之要求，故解僱應為雇主終極、無法迴避、不得已
      的手段，即解僱之最後手段性原則，故僱用人行使勞基法
      第11條及第12條之解僱權應依社會通念行之，不得恣意擴
      張其解僱權限。本件原告倘若確有被告所抗辯之遲到、早
      退、頂撞老闆及無故請假等情，其行為雖屬不當，惟類此
      情事縱有違反勞動契約或工作規則，仍難認係情節重大之
      情形，被告以記過、扣薪、警告或其他方式對原告施以懲
      戒即已足達其目的，尚無害於兩造間勞動契約之繼續存在
      ，亦不致使勞動契約關係之進行有所障礙，被告公司捨其
      他懲戒原告之方式不為，遽對上原告施以懲戒解僱之處分
      ，顯然違反解僱之最後手段性及懲罰相當性原則，至於被
      告指稱原告酗酒一節，雖原告以駕駛汽車載運貨物為其職
      業，飲酒後駕駛車輛行為乃違反交通規則之行為，且將產
      生對於雇主即被告責任加重之風險，並且可能危及被告經
      營之公司業務與托運人、受貨人之權益，其情節對於運輸
      業之司機而言不可謂不重大，然此乃係指汽車駕駛人於駕
      駛車輛之時有飲酒事實時始足當之，倘汽車駕駛人雖有飲
      酒習慣，但於從事駕駛業務時，已無酒精殘留作用方從事
      駕駛行為，並不違反雙方間勞動契約之內容，而被告並未
      就原告曾於工作時間內飲酒致影響其駕駛業務履行之事實
      ，詳細舉出其時間、地點及違反情節，則被告此部分抗辯
      亦非可採。是被告辯稱原告之系爭行為構成違反勞動契約
      或工作規則而情節重大，其得依勞動基準法規定終止系爭
      勞動契約等語，要無可採。準此，被告抗辯其得依勞動基
      準法第12條第4 款規定，不經預告終止兩造間之勞動契約
      ，與前揭法條規定不合，自不生終止之效力，故兩造間之
      勞動關係乃不因被告之單方終止而消滅，乃屬顯然。
二、又原告請求於95年7 月10日退休有無理由？其得請求之退休
    金金額為何？經查：
（一）按勞工工作滿15年以上，且年滿55歲者，得自請退休，勞
      動基準法第53條第1 款規定甚明。經查，兩造間勞動契約
      關係於95年7 月10日原告自請退休前，並不因被告不經預
      告終止而消滅，已如上述，而原告係民國37年6 月8 日出
      生，自80年3 月20日起受僱於被告，擔任貨車司機一職，
      故迄95年7 月10日原告請求退休時，已受僱於被告連續工
      作超過15年，且已年逾58歲，此有原告提出之身分證及被
      告出具之在職證明書影本各1 份在卷可稽（見95年度重勞
      調字第38號卷第9 頁、本院卷第174 頁），原告上開主張
      自堪以採取。
（二）雖被告抗辯稱原告前曾分別於90年2 月12日、91年2 月22
      日遭被告解雇，後經被告於91年8 月12日重新聘僱，故其
      年資應自重新聘僱後起算等語。惟查，上開在職證明書係
      被告於92年6 月20日出具，若被告確於91年8 月12日始重
      新僱用原告，則該在職證明書理應記載原告係自91年8 月
      12日起任職，豈有載為自80年3 月20日起任職之理，被告
      之抗辯既與其所不爭執真正之書面證據不同，自應舉證證
      明對其有利之證據，然被告並未就此有利於己之事實舉證
      證明為真實，其此一抗辯自非可採；此外，依據被告所制
      作之原告90年2 月份任務實績明細表所示，原告自當月12
      日至28日，均有為被告工作之紀錄，再於91年2 月份之任
      務實績明細係註明原告自23日起腳痛住院，未有何兩造終
      止勞動契約之相關註記，尚難逕以此作為原告業經被告解
      雇之認定依據，是以，被告上開抗辯自難採信；且依勞動
      基準法第10條規定，雙方間之勞動契約如有因故停止履行
      之情形，但於未滿3 個月而訂定新約或繼續履行原契約時
      ，勞工之工作年資應合併計算，故縱有被告抗辯之情形存
      在，因依上開法條規定，原告之工作年資仍得合併計算，
      對於原告得請求退休之年資尚無影響，何況被告上述抗辯
      並無可採，已如前述。故原告主張其受僱於被告工作之年
      資應自80年3 月20日起算至95年7 月10日為止，合計達15
      年3 月21日一節，應為可採。
（三）從而，原告主張依勞動基準法第53條第1 款規定，自請退
      休應為可採，則就原告得請求之退休金金額審究如下：
  １、原告得請求之基數：原告於94年7 月1 日採用新制勞工退
      休金條例，而自80年3 月20日至94年6 月30日服務年資，
      被告依法應按勞動基準法之規定計付退休金，其年資為14
      年3 個月又10天。復按勞工退休金之給與，按其工作年資
      ，每滿一年給與兩個基數。但超過十五年之工作年資，每
      滿一年給與一個基數，最高總數以四十五個基數為限。未
      滿半年者以半年計，滿半年者以一年計，勞動基準法第55
      條第1 項第1 款定有明文，則原告於改適用勞工退休金條
      例關於退休金之計算方法前，依照勞動基準法規定得保留
      之請求退休金之基數應為29個月。
  ２、原告之平均工資：原告主張其日平均工資為964 元，月平
      均工資為28,920元，惟被告否認之。按所謂工資，係指勞
      工因工作而獲得之報酬，換言之，工資係勞工之勞力所得
      ，為其勞動之對價，且須為經常性之給與，始足當之。所
      謂經常性之給與，係指非勞基法施行細則第10條所列各款
      情形，縱在時間上、金額上非固定，只要在一般情形下經
      可以領得之給付即屬之，亦即某種給與係屬工作上之報酬
      ，在制度上有經常性者，即得列入平均工資之計算。經查
      ，被告發給之原告薪資，除基本薪津外，尚有早到津、電
      話費、車輛保養獎金、淡月加發獎金及打卡獎金等項目，
      其中所謂早到津之發給，係為督促員工準時上下班而設，
      獎勵當日提早到達被告公司之司機而發給，故規定早上7
      點前上班者加發100 元，早上7 點30分以前上班者加發50
      元，其屬於勞動基準法第2 條第3 款規定之工資範圍甚為
      明確；另外，從事駕車載運貨物工作之勞工，應隨時與公
      司保持聯繫並接受其派車之指示或與托運人、受貨人聯絡
      ，故電話費係貨車司機工作上聯繫所必要，雇主支出所僱
      用之司機用於公務之電話費用，乃係支出被告應負擔之業
      務費用，本非屬於勞工之勞動對價，亦即非屬於勞工之工
      資範疇，然而於本件中，被告給付原告之電話費乃係依照
      原告之工作量計算給付（每1 基點發給電話費1 元），則
      於本件雙方間之勞動契約之中，關於電話費之計算乃是連
      結原告之工作數量以計算其應給付之金額，而非依照原告
      執行被告指派之業務需要而計算其應給付金額，因而已經
      脫離被告應支出之業務費用範疇，核屬原告得因工作而獲
      得之報酬，且依通常情形可獲得之經常性給與性質，而屬
      於勞動基準法第2 條第3 款規定之工資範圍；另被告乃以
      從事貨物運輸為業，車輛保養、修理費用亦本為其經營成
      本之一，惟為鼓勵其所僱用之駕駛善盡愛護充當生財工具
      之車輛，故提供保養獎金促使駕駛提高車輛使用效率及加
      強愛惜保護車輛，亦屬常見之作法，而本件中被告按月依
      照原告實際工作點數計算發給車輛保養獎金（每1 點數以
      2.5 元計算），乃屬於原告於通常情形下，可以依其勞務
      而獲致之報酬，亦應屬於勞動基準法第2 條第3 款規定之
      工資範圍，亦堪以認定；且除每月請假2 天以上外，被告
      均按月發給早到津、電話費、車輛保養費等款項，此有兩
      造不爭執其真正之原告各月份任務實績明細表反面第五點
      之記載可以佐證（見本院卷第31頁至第85頁），在制度上
      有其經常性，屬於經常性之給與，又非屬勞基法施行細則
      第10條各款規定之情形，自應屬工資之一部，益更顯然。
      此外，淡月加發獎金及早到獎金，概係依駕駛員正常打卡
      上下班天數計算，顯係作為駕駛員上班工作之酬勞，況每
      月均有發給，為經常性給與，核均屬工資之一部分。被告
      抗辯稱早到津、電話費、車輛保養費、淡月加發獎金及打
      卡獎金均屬被告公司基於單方之目的，而為勉勵恩惠性質
      之給與，非屬於原告工作給付之對價，不得列入工資範圍
      內等語，即乏依據，洵無足取。又原告於94年12月21日至
      95年7 月10日間係因被告拒絕為原告指派工作，有拒絕原
      告提供勞務之表示，並非原告不提供勞務，以致該段期間
      無法計算正常薪資，故計算其平均工資應以其正常工作時
      間之薪資作為計算基準；另原告係按月領取工資，依照行
      政院勞工委員會83年4 月9 日台83勞動二字第25564 號函
      釋「一個月平均工資等於勞工退休或資遣前六個月工資總
      額直接除以六」，則應以原告領取完整月份工資之6 個月
      即94年6 月至94年11月間原告實際領取工資作為計算之基
      準。原告94年11月實領27,744元、94年09月實領29,049元
      、94年08月實領31,303元、94年07月實領25,406元，此有
      原告提出之薪資單影本在卷可參（見本院調解卷第10頁至
      14頁），另依照被告提出之原告任務實績明細表所載，原
      告於94年10月份正常上班15天，早到7 天，其薪資為：（
      早到津：7 天×50元）＋（薪津：896 點×18元）＋（電
      話費：896 點×1 元）＋（車輛保養餘額740 元）＋（年
      資加發點200 點×18元）＋（淡月加發：15天×160 元）
      + （打卡獎金：15天×140 元）= 26,214元；94年06月份
      上班22天，早到17天，薪資為早到津850 元＋薪津16,254
      元（903 點）＋電話費903 元＋車輛保養餘額530 元＋年
      資加發點3,510 元＋淡月獎金3,520 元＋打卡獎金3,080
      元，合計28,647元，但94年11月尚需加上未記載於薪資單
      之淡月加發及打卡獎金6,300 元，94年09月尚需加上未記
      載於薪資單之淡月加發及打卡獎金6,000 元、94年08月尚
      需加上未記載於薪資單之淡月加發及打卡獎金6,600 元、
      94年07月尚需加上未記載於薪資單之淡月加發及打卡獎金
      5,700 元，則上述6 個月期間原告實領工資合計為192,99
      0 元，故其月平均工資應為32,165元，日平均工資為1,07
      2 元（元以下四捨五入，以下同）。
  ３、按「本條例施行前已適用勞動基準法之勞工，於本條例施
      行後，仍服務於同一事業單位而選擇適用本條例之退休金
      製度者，其適用本條例前之工作年資，應予保留。」、「
      前項保留之工作年資，於勞動契約依勞動基準法第十一條
      、第十三條但書、第十四條、第二十條、第五十三條、第
      五十四條或職業災害勞工保護法第二十三條、第二十四條
      規定終止時，僱主應依各法規定，以契約終止時之平均工
      資，計給該保留年資之資遣費或退休金，並於終止勞動契
      約後三十日內發給。」，勞工退休金條例第11條第1 項、
      第2 項分別定有明文。又退休金基數之標準，依勞動基準
      法第55條第2 項規定，係指核准退休時一個月平均工資。
      原告之月平均工資為32,165元，則本件原告得請求被告給
      付之按29個基數計算之退休金為932,785 元；但原告僅請
      求被告給付之退休金金額為838,680 元，則應於原告請求
      之範圍准許之。
四、關於原告得否請求被告補發積欠之工資？金額為何？
  １、關於原告請求補發淡月加發及打卡獎金部分：
   （1）本件被告對於員工正常上下班者，以每日160 元計算淡
        月加發獎金，並於翌月20日發給；另以每日140 元計算
        打卡獎金，於第3 月30日發放等事實，為兩造所不爭執
        ，並經證人即被告公司員工甲○○到庭證述屬實（見本
        院95年12月21日言詞辯論筆錄，卷第153 、154 頁），
        原告主張其於94年10月正常上班21天、94年11月正常上
        班21天、94年12月正常上班14天，故被告應發淡月加給
        8,960 元（160 元×56天＝8,960 元）及打卡獎金7,84
        0 元（140 元×56天＝7,840 元），總計16,800元未發
        給，基於當時存在之勞動契約，被告自應補發上開金額
        等語，惟被告抗辯稱原告94年10月之淡月加發獎金業於
        同年11月20日領取，且原告94年10月份正常上下班日數
        僅15日、12月份正常上下班日數僅8 日等語。經查，員
        工是否正常上下班，應以其打卡時間為判斷依據，原告
        94年10月份正常上班日數為15日、11月正常上班日數為
        21日、12月正常上班日數為8 日，有原告之打卡紀錄卡
        影本1 份附卷可稽（見本院卷第138 頁至第140 頁），
        被告此部分抗辯自堪採信，而員工每月之正常上班獎金
        係於翌月20日發放，已如前述，則原告主張被告應給付
        之94年10月份淡月加發獎金理應於同年11月20日發放，
        又證人甲○○亦證稱淡月加發獎金及打卡獎金並未列在
        薪水清單中等語（見本院卷第154 頁），則原告自應就
        被告未依往例於翌月20日發給淡月加發獎金一節負舉責
        任，原告既未舉證以實其說，其此部分之請求自難遽以
        採信，故原告主張被告應給付94年10月份淡月加發獎金
        為無理由。
   （2）原告得請求之淡月加發獎金為4,640 元[160﹡（21+8）
        =4,640] ；另其得請求之打卡獎金為6,160 元[140﹡（
        15+21+ 8）=6,160] ，故原告請求被告補發淡月加發獎
        金及打卡獎金共計10,800元之範圍內為有理由，逾此部
        分則無理由。
  ２、關於原告請求補發94年12月21日起至95年7 月10日之薪資
      部分：
      按僱用人受領勞務遲延者，受僱人無補服勞務之義務，仍
      得請求報酬。民法第487 條前段定有明文。經查，原告並
      無勞動基準法第12條第1 項之解僱事由，被告於94 年12
      月21日以原告有違反勞動契約、工作規則而情節重大為由
      終止勞動契約並非合法，原告主張被告上開終止勞動契約
      不生效力等情，業經論述如上，是兩造間僱傭關係於原告
      表示自95年7 月10日起自請退休而終止前，自仍存在。又
      被告於94年12月21日以原告有違反勞動契約或工作規則且
      情節重大為由而將原告解僱，核係預示拒絕受領之給付，
      依上開規定，原告無補服勞務之義務，仍得請求報酬。從
      而，原告請求被告給付自94年12月21日起至95年7 月10日
      積欠之工資工資，自屬可採。則原告得求94年12月21日起
      至95年7 月10日之薪資則應為215,502 元[ （1,072 元×
      11天）+ （32,165元×6 月）+ （1,072 元×10天）=215
      ,502 元]，然原告就此部分僅請求192,800 元，則應就原
      告請求之範圍內准許之。
  ３、關於原告請求返還不當剋扣工資部分：
      原告主張其係受僱司機，貨車之維修費用理應由被告公司
      支付，然而被告卻任意將原告駕駛JH-767、7T-119車號之
      維修費用自原告應得之工資中扣除，自90年1 月至94年12
      月總計扣除49,378元，被告自應返還上開不當扣款等語。
      惟被告辯稱車輛維修費用係由公司與員工各分擔二分之一
      ，員工分擔部分維修費用由車輛保養獎金扣除，車輛保養
      獎金若不足則移至下個月車輛保養獎金中扣除，且貨車冷
      氣及音響裝修均由司機自行負擔等語。經查，車輛保養費
      用本屬被告應支出之營業費用，但被告給付原告薪資中包
      含之車輛保養獎金除作為車輛維修費用之支出外，亦為鼓
      勵員工用心保養公司貨車而設，此為兩造所不爭執，已如
      前述，且其係以司機每月任務實績點數，以每1 點2.5 元
      計算發給，司機沒有負擔修車的費用，是有保養獎金來扣
      掉半數，另一半由老闆負擔，此有證人乙○○到院證述屬
      實（見本院卷第153 頁），故司機個人並無額外負擔車輛
      維修保養費用之必要，且司機僅受僱於被告公司從事駕車
      送貨工作，所駕駛之車輛仍屬被告公司所有，其維修保養
      費用自應由被告公司全額負擔。此外，裝設於貨車之冷氣
      音響設備，亦為貨車所有人所有，且觀諸原告93年7 月份
      、8 月份、94年5 月份之任務實績明細表所載，被告將補
      充冷媒、冷氣補助風扇、冷氣電子開關等費用均納入車輛
      保養費用計算，並將其半數自原告之車輛保養額度中扣除
      （見本院卷第68頁、第69頁、第78頁），足認其係將上開
      設備作為己有以計算維修費用之負擔，故其辯稱冷氣及音
      響裝修均由司機自行負擔等語，顯不足採。又車輛維修獎
      金係按月發放，自應每月結算，司機每月車輛維修額扣除
      實際支出之維修費用的半數，餘額即屬司機當月之車輛保
      養獎金，應由司機領取；若扣除後尚有不足，其保養維修
      費自應由被告公司負擔，不得移至次月，於次月之車輛維
      修額中再扣除，僅得將當月車輛保養獎金扣至零為止，否
      則與鼓勵司機愛惜貨車之本意相違，從而，原告請求被告
      不當扣除之車輛保養獎金49,378元部分為有理由。
  ４、關於原告請求之不休假加班費部分：
      原告主張其自90年起每年之不休假日數達14天以上，總計
      99天，但被告從不給予休假，依法應改依每日工資給付加
      班費予原告等語。按勞工應休之特別假日於年度終結，如
      有未休完日數，且係可歸責於雇主之原因，雇主應發給未
      休假完日數之工資，然若為勞工個人原因而自行未休時，
      則雇主可不發給未休日數之工資（行政院勞工委員會79年
      9 月15日79台勞動二字第21827 號、82年8 月27日台82
      勞動二字第44064 號及89年9 月14日台89勞動二字第2878
      7 號函釋可參），是以勞工應休之特別休假日於年度終結
      時，如有未休完日數，雇主是否應發給勞工未休完日數之
      工資，端視其未能休假之原因而定，則勞工請求給付不休
      假工資，即應就其不能於年度終了前休假完畢之事實舉證
      證明，則自90年至93年間原告本得休假日數，原告主張其
      並未休假，因而請求被告補給此部分不休假之加班費一節
      ，惟原告並未就其在該期間內不能休假之原因係因可歸責
      於被告之原因而不能休假之事實舉證證明，則原告該部分
      請求自無可許。另關於原告於94年度之特別休假部分，原
      告本應有19天之特別休假，而依照原告之任務實績明細表
      所示，原告在94年1 月起至94年12月20日止已經請假9 天
      ，而自94年12月21日至31日尚有11天（此部分已計算有薪
      資之假日如上述），則原告於94年度內之特別休假應已全
      部休假完畢，自不得另行向被告請求給付不休假之加班費
      ；從而，原告請求被告應給付其不休假之加班費111,969
      元部分之請求，即屬無理由。
  ５、綜上，原告所得請求被告給付淡月加發及打卡獎金合計為
      10,800元、應補發之94年12月21日起至95年7 月10日薪資
      192,800 元、應補給之短發之工資49,378元，以上金額合
      計為252,978元。
五、綜上所述，原告主張依據雙方間之勞動契約之法律關係，請
    求被告給付退休金838,680 元及積欠之工資252,978 元，合
    計為1,091,658 元，原告之請求於前揭數額及自起訴狀繕本
    送達被告翌日即95年7 月19日起至清償日止按法定利率年息
    百分之五計算之遲延利息之範圍內為有理由，應予准許；至
    於原告之請求超過該數額部分則為無理由，應予駁回。
伍、假執行之宣告：本件原告勝訴部分，兩造分別陳明願供擔保
    請准宣告假執行或免為假執行，核無不合，原分別酌定相當
    之擔保金額，予以准許。原告敗訴部分，其假執行之聲請即
    失所依據，應予駁回。
陸、本件事證已臻明確，兩造其餘主張及攻擊防禦方法與證據，
    經本院斟酌後，與本件判決結果已不生影響，故不一一論列
    ，附此敘明。
柒、訴訟費用負擔之依據：民事訴訟法第79條。
中    華    民    國     96     年    4    月    12    日
              勞工法庭  法  官  許  瑞  東
以上正本證明與原本無異
如對本判決上訴，須於判決送達後20日內向本院提出上訴狀
中　　華　　民　　國　　96　　年　　4 　　月　　12　　日
                        書記官  賴  玉  芬
